臺灣臺中地方法院刑事判決　　　　　　　94年度訴字第2280號
公　訴　人　臺灣臺中地方法院檢察署檢察官
被　　　告　丁○○
選任辯護人　甲○○律師
上列被告因偽造有價證券等案件，經檢察官提起公訴（九十四年
度偵字第八七一五號），本院判決如下：
    主    文
丁○○行使變造之有價證券，處有期徒刑壹年陸月。變造之付款
人臺灣中小企業銀行國光分行、發票人乙○○、發票日九十三年
三月三十一日、帳號六九八—五號、支票號碼GKQA-0000000號、
面額新臺幣柒萬元之支票壹紙，沒收。
    犯罪事實
一、丁○○與丙○○有借貸之金錢往來關係，丙○○因經濟狀況
    不佳，乃透過丁○○向他人借款以支應互助會款及信用卡消
    費款等債務，丁○○乃要求丙○○提供支票作為借款之擔保
    ，丙○○遂於民國九十二年初，在臺中市○區○村路○段六
    六五號丁○○住處，將其竊得之偽造其父乙○○名義簽發之
    臺灣區中小企業銀行國光分行、帳號六九八—五號、支票號
    碼GKQA-0000000號、發票日九十二年八月三十一日、面額新
    臺幣（下同）七萬元之支票一紙（下稱系爭支票）及其他支
    票四紙，作為借款之擔保，嗣於九十三年三月間某日，丁○○明知丙○○所交付之系爭支票原記載發票日為「九十二年
    三月三十一日」，業經以同款之藍色筆描繪變造發票日為「
    九十三年三月三十一日」，且變造處並未經原記載人簽名或
    蓋章，係屬變造之支票，為減少個人損失，竟基於行使變造
    有價證券之犯意，於九十三年三月中旬，委託不知情之友人
    洪千惠代為提示兌現，洪千惠乃於九十三年三月三十一日，
    利用其先生李宗智所申請開立之臺中商業銀行南臺中分行帳
    戶，持以行使向該銀行櫃臺行員辦理提示兌現，惟因該支票
    業經乙○○於九十二年九月四日辦理掛失止付，而遭退票，
    無法兌現。
二、案經臺灣臺中地方法院檢察署檢察官自動檢舉偵查起訴。
    理    由
一、訊據被告丁○○矢口否認有何行使變造有價證券之犯行，辯
    稱：系爭支票係丙○○連同其餘四張支票於九十二年初交付
    ，作為清償借款使用，於九十二年底，經伊先生趙芳泉發現
    該支票，伊因不敢讓先生知道借款予丙○○之事，乃謊稱係
    友人寄放，伊先生乃要求伊返回，伊遂於九十三年二月底返
    還給丙○○，後來丙○○又於九十三年三月間再拿系爭支票
    給伊，並告知該支票會於九十三年三月三十一日兌現，讓伊
    可以提領，伊才會委託友人洪千惠代為提示兌現，因為伊是
    單純家庭主婦，不知道如何使用支票，所以，當初收到支票
    時，也沒有留意到系爭支票有變造發票日之情形云云。經查
    ：
    （一）被告於九十三年三月中旬（即九十二年三月三十一日
          票載發票日前半個月），將原記載發票日「九十二年
          三月三十一日」變造為「九十三年三月三十一日」之
          系爭支票，委託不知情之洪千惠，持以行使向臺中商
          業銀行南臺中分行提示，不獲兌現等情，業據證人洪
          千惠於本院另案中證述明確（參照本院九十三年度訴
          字第二七五八號刑事卷第八八、八九頁），並有被告
          提出之系爭支票原本一紙及退票理由單一紙為證（參
          照本院卷第三一頁所附證物袋），被告對此亦不爭執
          ，因此，被告利用不知情之洪千惠，持以行使變造之
          系爭支票，以提示兌現，不獲付款等情，應堪認定。
          本件主要之爭執點在於，被告是否知悉系爭支票為變
          造之有價證券，合先敘明。
    （二）而對於被告是否知悉系爭支票經過變造之情，依據被
          告提出之系爭支票原本一紙及現金簿一本等物（參照
          本院卷第三一頁所附證物袋），仔細比對後，可以發
          現，現金簿有記載「0000000、3/31、70000、江」、
          「698—5」、「中小企銀國光（大里）」之記載，除
          「發票日」之年份外，其餘記載內容均與系爭支票之
          記載相符，被告供稱該現金簿係證人丙○○於交付系
          爭支票時所親自記載等語，亦經證人丙○○於本院中
          證述屬實（參照本院卷第五七頁），被告既然會要求
          證人丙○○記載系爭支票之資料，應該對於系爭支票
          之發票日、面額等重要事項，有所留意，否則何以用
          心要求證人丙○○親自記錄系爭支票之支票號碼、發
          票日、面額、帳號、付款人等資料，被告辯稱沒有留
          意到發票日經變更，已然可議。再者，證人丙○○於
          本院中證稱：系爭支票於九十二年初交付被告後，即
          未再取回等語（參照本院卷第六一頁），而被告供稱
          系爭支票於九十二年初證人丙○○交付後，於九十二
          年底至九十三年初時，又歸還予證人丙○○，證人張
          淑敏另於九十三年三月初再度交付云云，業經證人張
          淑敏當庭否認，被告空言指陳，未能提出任何佐證，
          已然令人質疑其供述之真實性。復以，被告對於取得
          、交付系爭支票之時間、原因、用途等重要細節問題
          ，歷次供述不一，例如：對於第一次交還系爭支票
          予證人丙○○之時間，先係稱九十三年一月間，後改
          稱九十三年二月底；對於證人丙○○第二次交付系
          爭支票之時間先係稱九十三年一月間，後又改稱九十
          三年三月間；被告對於將系爭支票先行歸還證人張
          淑敏後，證人丙○○又再度交付系爭支票之原因，供
          述不詳；被告對於系爭支票之用途，先係稱代墊會
          款，後改稱部分為借款；被告對於借款予證人張淑
          敏之實際金額，先係稱十八萬元，後改稱二十幾萬元
          ，於本院中又稱累計一百多萬元；且被告對於其與證
          人丙○○間之高額借貸關係，卻無書立任何書面借據
          或憑證，而證人丙○○實際簽發之支票總面額僅二十
          八萬多元，亦與被告所稱之一百多萬元相距甚遠，被
          告對於證人丙○○之信任，顯然超乎常情，可見被告
          於本院之供述內容，在在啟人疑竇，相較於證人張淑
          敏之證述情節，雖亦有不合理之處，然較之被告全然
          悖於常情之供述，仍有可信之處。從而，依據證人張
          淑敏之證述內容，系爭支票應係長期處於被告之持有
          中，則被告對於持有之系爭支票經過變造「發票日期
          」之情，應堪認定。
    （三）綜上所述，被告既然知悉系爭支票為變造過之有價證
          券，卻仍執意委託不知情之洪千惠代為行使提示，不
          獲兌現，被告已然該當於行使變造有價證券之犯行。
          被告所辯，顯係事後卸責之詞，要難採信為真實。至
          於證人乙○○之證述內容，無非係針對丙○○行竊支
          票及偽造有價證券之犯行，對於被告行使變造系爭支
          票之犯行間，並無必然之因果關連性存在，自難據以
          為有利於被告之證據，因此，辯護人聲請本院向臺灣
          中小企業銀行國光分行調閱乙○○所申請開立之帳號
          六九八—五號支票存款帳戶之往來明細，本院認無調
          查之必要性；而辯護人聲請詰問證人趙芳泉部分，無
          非係為證明被告聽從趙芳泉之言，歸還連同系爭支票
          在內之五張支票予證人丙○○之情，然被告於本院中
          業經陳明趙芳泉並未親眼目睹被告歸還支票之事，證
          人趙芳泉之證述內容，僅能證明其有要求被告歸還支
          票，對於被告是否有歸還支票之重要情節，並無從證
          實；另辯護人聲請詰問證人陳桂香、張吳麗卿、黃秀
          霞、趙照鈴部分，係為推翻證人丙○○於其被訴偽造
          有價證券案件中所提出之答辯狀記載內容不實在，該
          部分明顯與本案犯罪事實毫無任何證據關連性，應無
          調查之必要；再者，辯護人聲請將系爭支票函送鑑定
          單位進行筆跡鑑定，惟系爭支票變造之方法，係以藍
          色筆描繪原始文字之方式，加以變造，所變造者，僅
          係將「２」拉成尾巴，描繪成為「３」，依據我國現
          階段之鑑識水準，顯然無從鑑定該系爭支票上筆跡之
          真偽，因此，本院認系爭支票並無函送筆跡鑑定之調
          查可能性，併此敘明。本件事證已臻明確，被告犯行
          ，洵堪認定。
二、被告明知系爭支票係經更改「發票日期」之變造有價證券，
    竟基於行使變造有價證券之犯意，委託不知情之洪千惠，持
    以行使向銀行櫃臺人員提示，核其所為，係犯刑法第二百零
    一條第二項之行使變造有價證券罪。被告利用不知情之洪千
    惠持以行使變造之系爭支票，為間接正犯。爰審酌被告因與
    證人丙○○間之金錢往來關係，而取得系爭支票，因系爭支
    票逾越提示期間，為求減少損失，因而在明知系爭支票已遭
    變造之情況下，仍持以行使提示，影響票據市場之交易流通
    ，惟因變造之系爭支票面額僅七萬元，且系爭支票，業因被
    害人發票人乙○○先行申請掛失止付，以致案發當時被害人
    乙○○並未受有個人財產及票據信用上之損失，然被告犯罪
    後，猶飾詞狡辯，未見悔悟，犯後態度不佳等一切情狀，量
    處如主文所示之刑，以示懲儆。
三、至於公訴意旨另以：被告以丙○○積欠其款項，要求丙○○
    拿其父乙○○之支票抵債，丙○○於九十一年十一月間某日
    ，在臺中市南屯區○○○街四十號乙○○住處內，徒手竊取
    乙○○所有臺灣區中小企業銀行國光分行，帳號六九八—五
    號，支票號碼GKQA-0000000號、GKQA-0000000號、GKQA-000
    0000號、GKQA-0000000號、GKQA-0000000號之空白支票五張
    ，得手後，丙○○意圖供行使之用，而基於偽造有價證券之
    犯意，先在前開支票號碼GKQ0000000號支票上盜蓋乙○○之
    印章，並填載發票金額七萬元、發票日九十二年三月三十一
    日，而偽造該具有有價證券性質之支票一張，嗣於九十二年
    初某日，在臺中市○村路○段六六五號被告住處，將上開偽
    造支票交予被告，被告明知該支票係丙○○未經乙○○同意
    ，擅自竊取之贓物，仍基於收受贓物之犯意，予以收受，嗣
    被告發現上開偽造支票已逾提示期限，竟基於變造有價證券
    之犯意，於不詳時間，將系爭支票原發票日九十二年三月三
    十一日，變造為九十三年三月三十一日，而變造有價證券等
    情，因認被告涉犯刑法第三百四十九條第一項之收受贓物罪
    、第二百零一條第一項之變造有價證券罪等罪嫌云云。訊據
    被告堅詞否認有何收受贓物、變造有價證券之犯行，辯稱：
    伊不知道丙○○所交付之支票係屬行竊而得之贓物，丙○○
    亦未告知，且系爭支票係伊交還丙○○後，丙○○再交付給
    伊，當時即已填載完成，伊並未注意到有變造發票日之情形
    ，更未留意原始發票日之記載等語。經查：
    （一）對於被告有無告知返家行竊支票一事，業據證人張淑
          敏於本院中到庭結證稱：「當時被告表示債權人一直
          在催錢，她就要我去跟我爸爸拿票。」、「（問：被
          告有無要你去偷你爸爸的票？）被告要我去跟我爸爸
          拿票。」等語（參照本院卷第六十頁）；又對於被告
          是否知悉前開支票係屬證人丙○○行竊而得之贓物一
          事，亦據證人丙○○於本院中明確證稱伊並未主動告
          知被告前開支票係行竊而得，被告不知道乙○○沒有
          同意簽發支票等情綦詳（參照本院卷第六一頁）；綜
          觀上情，被告僅係要求證人丙○○向其父親乙○○「
          拿支票」，並未明確告知或唆使證人丙○○以行竊手
          段取得支票，而「拿支票」本身之代表意義，可能係
          坦白開口商借，或請求乙○○出面代為解決債務，或
          甚至侵占挪用、竊盜等不一而足，自難僅憑「拿支票
          」之語，即認被告有要求或唆使證人丙○○行竊之主
          觀犯意及客觀行為；且被告既未經證人丙○○告知該
          支票係屬行竊而得之贓物，而被告與證人丙○○間又
          有頻繁之金錢往來關係，則被告收取證人丙○○交付
          支票，亦屬合理之情，尚難據以推論被告收受該支票
          即有知悉贓物而仍故予收受之犯行。
    （二）再者，證人丙○○雖於其被訴偽造有價證券案件中，
          在本院審理中供稱：「丁○○知道我沒有經過我父親
          的同意就開支票給她，她也知道支票是我偷來的。」
          等語（參照本院九十三年度訴字第二七五八號刑事卷
          第三四頁），然證人丙○○在該案件中係屬被告之地
          位，其所為供述情節，仍須有其他事證資以補強，始
          足以認定其供述真實性，而相較於證人丙○○在本院
          中係以證人之地位，進行陳述，較無利害關係，其所
          言證述之可信度，應該較前者為高，因此，自應以證
          人丙○○在本院中之證述內容，較為可信。是以，依
          據證人丙○○於本院中之證述情節，尚無從認定被告
          有知贓而仍予收受之主觀犯意及客觀犯行。
    （三）對於變造系爭支票「發票日期」之部分，證人丙○○
          於本院中證稱：伊並未變造發票日期，伊於九十二年
          初交付系爭支票予被告後，即未再取回，直到訴訟中
          才知道系爭支票遭到變造，伊不知道是何人變造等語
          （參照本院卷第六一頁），而被告雖曾於證人丙○○
          被訴偽造有價證券案件中到庭作證表示「（發票日從
          九十二年改成九十三的痕跡）是被告（指丙○○）自
          己改的。」、「被告是改完之後交給我的，我沒有看
          到她（指丙○○）改。」、「（問：當時你看到發票
          日是九十二年三月三十一日，已經快要超過提示期限
          ，是你要求被告改發票日？）是。」等語（參照本院
          九十三年度訴字第二七五八號刑事卷第五九、六三頁
          ），然於本院中則係供稱丙○○第二次交付系爭支票
          時，伊並未檢視發票日期之記載云云；依據證人張淑
          敏之證述內容，系爭支票自九十二年初交付予被告後
          ，即持續在被告之持有當中，當初簽發之時間為九十
          二年三月三十一日，事後提示時已更改為「九十三年
          三月三十一日」，被告持有中之系爭支票發生變造發
          票日之情形，雖有可能之懷疑係被告所變造，然證人
          丙○○亦未親眼目睹被告變造系爭支票之「發票日」
          ，又無其他相關事證，足以佐證此項懷疑，本院認為
          在現有事證不足之情況下，前開可能之懷疑尚無從資
          以為認定被告有變造系爭支票犯行之證據，因此，對
          於被告被訴變造有價證券之犯行，應認犯罪事證尚有
          未足。
    （四）綜上所述，依據現有事證，尚不足以認定被告有明知
          系爭支票為行竊而得之贓物之主觀犯意及故意變造系
          爭支票發票日之行為；此外，復查無其他積極事證，
          足以證明被告有故意收受贓物及變造系爭支票之犯行
          ，被告被訴收受贓物及變造有價證券等犯罪嫌疑尚有
          不足，本院原應為無罪判決之諭知，惟因公訴人認被
          告收受贓物之犯行與前開論罪科刑之行使變造有價證
          券犯行間有方法結果之牽連關係，為牽連犯之裁判上
          一罪關係，而變造有價證券之犯行亦與前開論罪科刑
          之行使變造有價證券之犯行間，有高、低度行為之吸
          收關係，爰均不另為無罪之諭知，附此敘明。
四、被告提出之系爭支票一紙，係屬變造之有價證券，業如前述
    ，不問屬於被告與否，爰依刑法第二百零五條之規定，併予
    諭知沒收。
據上論斷，應依刑事訴訟法第二百九十九條第一項前段，刑法第
二百零一條第二項、第二百零五條，罰金罰鍰提高標準條例第一
條前段，判決如主文。
中　　華　　民　　國　　94　　年　　10　　月　　5 　　日
                  刑事第五庭    審判長法  官  賴恭利
                                      法  官  劉麗瑛
                                      法  官  巫淑芳
上正本證明與原本無異。
如不服本判決，應於送達後十日內向本院提出上訴狀（須附繕
本），上訴於臺灣高等法院臺中分院。
                                      書記官  王麗麗
中　　華　　民　　國　　94　　年　　10　　月　　5 　　日
附錄論罪科刑法條：
中華民國刑法第201條：
意圖供行使之用，而偽造、變造公債票、公司股票或其他有價證
券者，處三年以上十年以下有期徒刑，得併科3000元以下罰金。
行使偽造、變造之公債票、公司股票或其他有價證券，或意圖供
行使之用，而收集或交付於人者，處一年以上七年以下有期徒刑
，得併科3000元以下罰金。
